臺灣高等法院臺中分院刑事判決　　　　94年度上訴字第1266號
上　訴　人　臺灣苗栗地方法院檢察署檢察官
被　　　告　丁○○
指定辯護人　本院公設辯護人　戊○○
上列上訴人因被告偽造有價證券案件，不服臺灣苗栗地方法院93
年度訴字第181號中華民國94年5月15日第一審判決（起訴案號：
臺灣苗栗地方法院檢察署92年度偵字第4443號），提起上訴，本
院判決如下：
    主 　　 文
原判決撤銷。
丁○○意圖供行使之用，而偽造有價證券，累犯，處有期徒刑壹
年捌月。票號ＴＨ陸柒陸零零柒號，到期日為玖拾貳年貳月貳
拾伍日，票面金額新台幣陸萬元之本票中以丙○○為共同發票人
部分之本票沒收。
    事  　　實
一、丁○○曾因詐欺罪，分別經臺灣新竹地方法院及本院判處有
    期徒刑5月、有期徒刑4月，合併定應執行為有期徒刑 8月，
    甫於民國（下同） 88年8月11日執行完畢，猶不思悔改，復
    於 92年初某日起迄同年2月12日間某日，與真實姓名年籍不
    詳綽號「阿秋」之成年男子，至臺中市之某酒店飲酒作樂，
    消費額由「阿秋」代墊。嗣丁○○於前述期間中之某日，在
    臺中市某處，應「阿秋」之請求，簽發本票作為清償上述酒
    債之用，「阿秋」為確保丁○○簽發本票所載之金額能獲得
    兌現，進而要求丁○○在本票上簽署其父、母及妻子之姓名
    ，作為共同發票人。而丁○○為解決被「阿秋」追討前述債
    務的燃眉之急，竟未經其父丙○○之同意，意圖供行使之用
    ，由其簽發票號TH0000000號，到期日為92年2月25日，票面
    金額為6萬元之本票1張，並於該張本票上偽造「丙○○」之
    署押各一枚，同時蓋用自己之指紋於「丙○○」署押上，以
    之充為「丙○○」之指紋，而偽造丙○○與其為共同發票人
    之本票，且將前述偽造之本票交付「阿秋」作為清償債務之
    用，「阿秋」於收受後，復交付真實姓名年籍不詳之某成年
    男子，委託該男子向丙○○追索本票金額。迄於92年5月1日
    ，該成年男子夥同數名友人，持上述本票之影本，至苗栗市
    ○○里○○路33巷33號，向丙○○追討票載金額，使丙○○
    之配偶即丁○○之母親己○○不勝其煩，向苗栗縣警察局苗
    栗分局北苗派出所，對丁○○提出告訴，而查獲上情。
二、案經己○○訴請苗栗縣警察局苗栗分局報告臺灣苗栗地方法
    院檢察署檢察官偵查起訴。
    理　　　由
一、訊據被告丁○○固坦承上開未經其父丙○○之同意，於票號
    TH0000000 號本票上偽造「丙○○」之署押各一枚，同時蓋
    用自己之指紋於「丙○○」署押上，以之充為「丙○○」之
    指紋，而偽造丙○○與其為共同發票人之本票之事實不諱，
    惟矢口否認有何偽造有價證券犯行，辯稱係因與朋友到臺中
    某酒店消費，本約定前去之朋友均攤費用，然因結帳之際朋
    友均跑光，僅剩其一人，身上只有約1萬元，無法支付3萬多
    元酒錢，因地下錢莊人多，以武力脅迫，恐嚇家人安全，身
    分證與健保卡又被押，且從凌晨2點多到上午8點都被迫留置
    ，不准離開，因此除被迫簽發比消費額多倍之本票外，另加
    簽父親之姓名為發票人云云。
二、惟查：被告雖辯稱係因：在臺中某酒店消費，被放鴿子，因
    地下錢莊人多，以武力脅迫，恐嚇家人安全，身分證與健保
    卡又被押，且從凌晨2點多到上午8點都被迫留置，不准離開
    ，因此除被迫簽發比消費額多倍之本票外，另加簽父親之姓
    名為發票人等情，惟查：、被告業於偵查中坦承偽造有價
    證券（詳見偵查卷第79頁），復有票號TH0000000 號之本票
    影本1紙在卷可稽。 、又本件並無何積極證據足資證明被
    告遭人以武力脅迫，且遭恐嚇家人安全，身分證與健保卡又
    被押等事實，被告對於遭何人脅迫，於原審供稱：不清楚等
    語，且警員乙○○亦於本院審理時庭證稱：「被告從頭到尾
    沒有到過分局，當時是由被告的家人提出來的，這件案件從
    派出所移送到我們分局，都不知道有酒店消費的事情」等語
    （詳見本院審理卷94年7月28日審理筆錄第3頁），參以被告
    於93年2月26日偵訊中有無看過這二張本票？）供稱：有，
    那是我以前在臺中工作時，被朋友拉去酒店喝酒，是我欠酒
    店的錢，是我朋友的朋友幫我先出，我朋友叫我簽本票給他
    的朋友，我就簽了這二張本票給他的朋友。（問：你的朋友
    叫何名字？）供稱：叫『阿秋』。（問：『阿秋』是否地下
    錢莊業者？）供稱：不清楚。（問：這張本票的丁○○是你
    簽的？）供稱：是。」等語（見偵查卷第62頁、第63頁），
    本件自偵查迄原審93年6月8日備程序時，被告均未提及係於
    意識不自由之下所簽，是被告嗣辯稱其簽發本票係於不自由
    意識下所簽，即非可採。雖證人乙○○於偵查中證稱：兩張
    本票正本在不知哪家地下錢莊手裡，因為當初即是該地下錢
    莊以影本，向被害人丙○○、甲○○、己○○等人討債，被
    害人才認定是被告所偽造等情（詳見同上偵查卷第23頁至第
    24 頁），惟此僅能證明本票係最後經地下錢莊之人來索討
    ，然並無從證明被告於簽發本票之際係於意思不自由之情況
    下所簽。另依據被告之父親丙○○指述：我不知道本票是何
    人開的，也不知道用途等語（詳見92年度偵字第4443號卷，
    下稱偵查卷第10頁背面），亦足證被告未經父親丙○○之同
    意，即於上開喳票上簽發父親丙○○之署押及捺指紋為共同
    發票人，被告上開犯行洵堪認定。
三、按有價證券係以實行券面所表彰之權利時，必須占有該券為
    特質。本票上權利之移轉及行使，與其占有本票有不可分離
    之關係，一旦喪失占有，非依法定程序，不得享有本票上之
    權利，是本票自屬有價證券之一種。又行使偽造有價證券以
    詐取財物或不法利益，其詐取財物或不法利益之行為，原已
    包含於該行使偽造有價證券行為之內，並不另成立詐欺罪名
    。被告偽造文書「丙○○」名義為如事實欄所示本票之共同
    發票人，核其所為，係觸犯刑法第201條第1項之意圖供行使
    之用，而偽造有價證券罪。被告偽造「丙○○」署押（簽名
    及指印）的行為，為偽造有價證券之階段行為；被告偽造有
    價證券後復持以行使，其行使之低度行為，為偽造之高度行
    為所吸收，均不另論罪。被告行使偽造的有價證券，係償還
    原欠之款項，其詐取財物之行為，原已包含於行使偽造有價
    證券行為之內，不另成立詐欺取財罪名。被告曾因詐欺罪，
    分別經臺灣新竹地方法院及本院判處有期徒刑 5月、有期徒
    刑4月，合併定應執行為有期徒刑8月，甫於 88年8月11日執
    行完畢，有臺灣高等法院被告全國前案紀錄表附卷可稽，被
    告前受有期徒刑之執行完畢後， 5年以內再犯本件有期徒刑
    以上之罪，為累犯，依刑法第47條規定加重其刑。被告冒用
    父親丙○○名義，將父親丙○○偽造為本票共同發票人，持
    以還款，固值非難，然其金額非鉅，犯罪危害並非甚大，且
    已得父親丙○○表示不再追究（詳見偵查卷第79頁），本院
    斟酌被告因短於思慮，致犯本案偽造有價證券罪行，偽造的
    本票並未廣泛流通，對金融秩序危害不大，對被害人造成之
    損失亦屬輕微，其犯罪之情狀顯有可憫恕之處，倘處以法定
    本刑之最低刑度有期徒刑 3年，在客觀上足以引起一般人之
    同情而猶嫌過重，爰依刑法第59條規定減輕其刑，並與前開
    累犯加重規定，先加重後減輕之。檢察官上訴主張被告確已
    涉犯偽造有價證券等犯行，指摘原審諭知被告無罪之判決不
    當，即有理由，自應由本院將原審判決撤銷改判，審酌被告
    已有犯罪事實欄所示之犯罪紀錄，以及被告犯罪動機尚屬單
    純，偽造之本票並未廣泛流通，對金融秩序危害有限等一切
    情狀，量處被告有期徒刑1年8月，以示懲儆。如偽造之票號
    TH0000000號，到期日為 92年2月25日，票面金額為6萬元之
    本票1張，有關共同發票人丙○○部分， 係偽造之有價證券
    ，雖未經扣押在案，然亦無證據證明業已滅失，爰依刑法第
    205條規定宣告沒收。至於該本票上偽造之「丙○○」 署押
    （簽名、指印），因該本票關於共同發票人丙○○部分業經
    宣告沒收，爰不予重覆宣告沒收，附此說明。
四、公訴意旨另以：被告意圖供行使之用，復於於事實欄所列之
    時間，由其簽發票號NO521354號，到期日為 92年2月12日，
    票面金額為新臺幣（下同） 18萬元之本票1張，並於該張本
    票上偽造「丙○○」之署押1枚，並蓋用自己之指紋於 「丙○○」署押上，以之充為「丙○○」之指紋，同時偽造「甲○○」 之署押1枚，而偽造丙○○、甲○○與其為共同發票
    人之本票1張。且於TH0000000號，到期日為 92年2月25日，
    票面金額為6萬元之本票1張，並於該張本票上偽造「己○○
    」、「甲○○」之署押各一枚，同時蓋用自己之指紋於「己○○」、「甲○○」署押上，以之充為「己○○」、「甲○○」之指紋，而連續分別偽造丙○○及己○○、甲○○與其
    為共同發票人之本票，且將前述偽造之本票2張交付 「阿秋
    」作為清償債務之用，因認被告涉有刑法第201條第1項之偽
    造有價證券罪嫌。訊據被告固坦承有有於其簽發票號NO5213
    54號，到期日為92年2月12日，票面金額為新臺幣（下同）1
    8萬元之本票1張，並於該張本票上簽「丙○○」之署押 1枚
    ，並蓋用自己之指紋於「丙○○」署押上，同時於該張本票
    上簽「甲○○」之署押1枚，及於TH0000000號，到期日為92
    年2月25日，票面金額為6萬元之本票1張， 並於該張本票上
    簽「己○○」之署押一枚，同時蓋用自己之指紋於「己○○
    」署押上之事實不諱，惟堅決否認有何偽造有價證券犯行，
    辯稱：伊係遭強迫云云，惟查：本件並無從證明被告簽發上
    開本票有遭強暴、脅迫、恐嚇，固業經本院詳述如上，惟觀
    諸卷內票號NO521354號之本票，其中「發票人」欄僅記載「
    丁○○」，而「丙○○、甲○○」之簽名，係簽在「本票」
    欄與「發票金額、付款地、發票日期」欄之本票中間空白處
    ；之本票，「己○○、甲○○」亦係簽在「本票」欄與「發
    票金額、付款地、發票日期」欄之本票中間空白處，有上開
    本票影本在卷可憑（見偵卷第12頁）。按票據為文義證券，
    票據上之權利義務應依記載於票據之文字而決定其效力；又
    票據上記載本法所不規定之事項者，不生票據上之效力，票
    據法第5條、第12條分別定有明文，因此本件2紙本票有如上
    述之未記載在發票人欄之簽名，並無從認定係共同發票人，
    是對於票號NO521354號本票部分，丙○○與甲○○之署押及
    指紋均未載於該本票發票人欄，且未註記共同發票人字樣，
    顯亦無從認定丙○○與甲○○係與發票人為該本票之共同發
    票人，而票號TH0000000 號本票，己○○與甲○○之署押及
    指紋均未載於該本票發票人欄，且未註記共同發票人字樣，
    顯亦無從認定己○○、甲○○係該本票之共同發票人，被告
    就此部分之記載，既未使丙○○、甲○○、己○○因此負共
    同發票之責，則被告就上開在本票上為無意義之記載，自無
    從對被告以偽造有價證券罪相繩。公訴意旨認被告上開犯行
    果若成立，與被告經上開論罪科刑之偽造有價證券罪，有連
    續犯之裁判上一罪關係，爰不另為無罪之諭知。
據上論斷，應依刑事訴訟法刑事訴訟法第369條第1項前段、第36
4條、第299條第1項前段，刑法第201條第1項、第47條、第 59條
、第205條、罰金罰鍰提高標準條例第一條前段，判決如主文。
本案經檢察官涂達人到庭執行職務。
中　　華　　民　　國　　94　　年　　8 　　月　　11　　日
              刑事第三庭  審判長法　官　江　錫　麟
                                法　官　林　欽　章
                                法　官　胡　忠　文
上列正本證明與原本無異。
如不服本判決應於收受送達後十日內向本院提出上訴書狀，其未
敘述上訴之理由者並得於提起上訴後十日內向本院補提理由書（
均須按他造當事人之人數附繕本）。
                               書記官　許　美　惠
中　　華　　民　　國　　94　　年　　8 　　月　　12　　日
                                                      Ｒ
